【裁判字號】    94,簡上,31
【裁判日期】    950123
【裁判案由】    清償借款
【裁判全文】
臺灣臺北地方法院民事判決              94年度簡上字第31號
上  訴  人  丙○○即蔡素姮
被  上訴人  台一逾期應收帳款管理有限公司
法定代理人  甲○○
上述當事人間清償借款事件，上訴人對於本院新店簡易庭民國
93年11月12日第一審判決（93年度店簡字第459 號）提起上訴，
本院於民國95年1 月9 日辯論終結，茲判決如下：
    主      文
原判決廢棄。
被上訴人在第一審之訴駁回。
第一、二審訴訟費用由被上訴人負擔。
    事實及理由
一、被上訴人起訴主張：上訴人積欠訴外人陳美鳳借款共計新臺
    幣（下同）13萬元，有上訴人所開立發票日87年1月26日，
    支票號碼AX0000000，面額7萬元；及發票日87年2月20日，
    支票號碼AX0000000，面額6萬元之支票二紙（下稱系爭支票
    ）為憑，惟系爭支票屆期均不獲兌現，屢催不理。陳美鳳已
    將上開債權讓與被上訴人，被上訴人現為系爭債權之債權人
    ，爰依借款之法律關係請求上訴人給付13萬元及法定遲延利
    息（原審為被上訴人勝訴之判決，上訴人聲明不服）。並答
    辯聲明：上訴駁回。
二、上訴人辯稱：系爭支票係上訴人開立而借予訴外人乙○○，
    上訴人並不認識陳美鳳及其先生郭東榮，亦未向其借款，直
    至被上訴人向上訴人催討時始知此事；至系爭支票如何讓與
    陳美鳳，上訴人並不清楚，兩造並無任何借貸關係。又系爭
    支票僅能證明執票人即被上訴人與發票人即上訴人間存在票
    據權利，不能遽論有其他債權存在。亦即系爭支票係上訴人
    與訴外人乙○○有借貸關係所簽發，上訴人並不認識陳美鳳
    ，證人陳美鳳證稱與上訴人之原債權人間有消費借貸關係，
    其證言顯屬虛妄，並無證據力，而被上訴人於原審所提存證
    信函亦同，係一單方面陳述內容，被上訴人自應負舉證之責
    。故本件系爭支票僅能證明兩造間票據關係，尚無法證明消
    費借貸關係等語，並上訴聲明（一）原判決廢棄。（二）被
    上訴人第一審之訴駁回。
三、查，被上訴人主張系爭支票為上訴人所簽立，詎屆期竟退票
    一節，為上訴人所不爭執，且有被上訴人所提出之支票及退
    票理由單各二紙為證，自足信為實在。
四、被上訴人主張上訴人向陳美鳳借款而開立系爭支票，被上訴
    人現已受讓該債權一節，為上訴人所否認。茲就兩造爭執分
    敘如下：
（一）按票據為無因證券，票據債權人就其取得票據之原因，固
      不負證明之責任，但執票人如主張票據係發票人向其借款
      而簽發交付，以為清償方法，發票人復抗辯其未收受借款
      ，消費借貸並未成立，則就借款之已交付事實，即應由執
      票人負舉證責任。又債務人於受通知時，所得對抗讓與人
      之事由，皆得以之對抗受讓人，民法第299 條第1 項定有
      明文。本件被上訴人起訴主張上訴人簽發系爭支票向陳美
      鳳借款，被上訴人並已受讓陳美鳳之債權，則依其主張，
      上訴人與陳美鳳間為直接之前後手，自得以其與陳美鳳間
      所存之事由為抗辯；上訴人既己否認借款之事實，自應由
      被上訴人就借款債權存在之事實，負舉證責任。
（二）關於被上訴人主張上訴人有向陳美鳳借款一節，證人陳美
      鳳於原審固證稱上訴人於87年年初向其借款，有開2 張支
      票，分成2 次，一次13萬元票開2 張等語（原審卷第22頁
      背面）。然查，系爭支票背面有載有「郭東龍」之背書（
      本院卷第27頁、29頁參照），而「郭東龍」係陳美鳳之配
      偶，業據陳美鳳證述在卷（原審卷第24頁及第23頁背面）
      。若本件借款係上訴人向陳美鳳借款，則郭東龍既為陳美
      鳳之夫，何以為上訴人借款而背書？又若該支票係上訴人
      向陳美鳳借款後，再由郭東龍背書交付被上訴人，惟依陳
      美鳳上開證言，系爭支票既為借款債權之擔保，而借款債
      權債務關係原存在於陳美鳳與上訴人間，則何以係由郭東
      龍背書交付系爭支票予被上訴人。是證人陳美鳳所為證述
      ，與系爭支票所載內容並不相符。且依被上訴人之主張，
      系爭借款債權為陳美鳳讓與被上訴人，證人陳美鳳與系爭
      借款債權有極密切之利害關係，所證容有偏頗之虞，自難
      逕予採信。至系爭支票本身依前所述，尚難據為系爭借款
      債權存在之證明，仍應由被上訴人就上訴人確有向陳美鳳
      借款之事實，負明確之舉證責任。然被上訴人就此部分則
      無其他積極之證據足以證明上訴人確有向陳美鳳借款，則
      被上訴人上開主張，自無可取。
五、從而，被上訴人基於受讓之債權，依消費借貸之法律關係，
    請求上訴人返還借款13萬元及遲延利息，為無理由，應予駁
    回；原審為上訴人敗訴判決，於法不合；上訴意旨指摘原判
    決不當，求予廢棄改判，為有理由，應予廢棄改判如主文第
    二項所示。
六、本案事證已臻明確，兩造其餘主張陳述及所提之證據，經審
    酌後核於本件判決無影響，爰不逐一論述，附此敘明。
七、據上論結，本件上訴為有理由，依民事訴訟法第436 條之1
    第3 項、第450 條、第78條，判決如主文。
中    華    民    國    95    年    1     月    23    日
                      民事第二庭審判長法官  鄭純惠
                                      法官  汪漢卿
                                      法官  蔡政哲
上為正本係照原本作成。
不得上訴第三審。
中    華    民    國    95    年    1     月    23    日
                                    書記官  柯月英


司法院資訊處製作；財團法人民間司法改革基金會備份。
